臺灣苗栗地方法院交通事件裁定　　　　96年度交聲字第196號
　　原處分機關　交通部公路總局新竹區監理所苗栗監理站
　　異　議　人
　　即受處分人　甲○○
上列異議人因違反道路交通管理處罰條例案件，對於交通部公路
總局新竹區監理所苗栗監理站於民國96年12月21日以竹監苗字第
裁54-F00000000-0號所為之裁決處分（原舉發案號：苗栗縣警察
局苗警交字第F00000000 號），聲明異議，本院裁定如下：
    主  文
原處分撤銷。
甲○○不罰。
    理  由
一、按汽車駕駛人，有下列情形之一者，處新臺幣六千元以上一
    萬二千元以下罰鍰，並當場禁止其駕駛：四、駕駛執照業經
    吊銷、註銷仍駕駛小型車或機器腳踏車。道路交通管理處罰
    條例第21條第1 項第4 款定有明文。
二、聲明異議意旨略以：本件異議人即受處分人甲○○因於民國
    93年07月09日14時34分被舉發汽車行駛於道路汽車駕駛人未
    繫安全帶之前停車之違規，被裁罰新台幣（下同）1,500 元
    ，異議人因未依期限繳納，苗栗監理站於93年10月26日逕行
    註銷駕駛執照。異議人於96年12月21日09時36分駕駛汽車在
    臺61線97.7公里，經警察告知後，才知道駕駛執照被逕行註
    銷。異議人並沒有收到裁決書，所以沒依照規定前往繳納罰
    款。又駕駛執照為異議人謀生工具，請求撤銷原處分。
三、經查，異議人甲○○於96年12月21日09時36分，駕駛自用小
    客車，因有使用註銷之駕駛執照駕車之事實，有原舉發機關
    即苗栗縣警察局苗警交字第F00000000 號違反道路交通管理
    事件通知單在卷可按，異議人承認上開駕駛汽車被舉發違規
    之事實，並抗辯如上，經查：
    (1)按所謂行政處分，係指行政機關就公法上具體事件所為之
      決定或其他公權力措施而對外直接發生法律效果之單方行
      政行為，唯「行政機關」始得為行政處分。又為使行政行
      為遵循公正、公開與民主之程序，確保依法行政之原則，
      以保障人民權益，提高行政效能，增進人民對行政之信賴
      ，特制定行政程序法。而行政程序法第2 條「本法所稱行
      政程序，係指行政機關作成行政處分。」、第4 條規定「
      行政行為應受法律及一般法律原則之拘束。」、第5 條規
      定「行政行為之內容應明確。」、第6 條規定「，行政行
      為，非有正當理由，不得為差別待遇。」、第7 條規定「
      行政行為，應依下列原則為之︰（1） 採取之方法應有助
      於目的之達成。（2） 有多種同樣能達成目的之方法時，
      應選擇對人民權益損害最少者。（3） 採取之方法所造成
      之損害不得與欲達成目的之利益顯失均衡。而行政處分亦
      為行政行為之一種，而行政行為應依下列原則為之：一、
      採取之方法應有助於目的之達成。二、有多種同樣能達成
      目的之方法時，應選擇對人民權益損害最少者。三、採取
      之方法所造成之損害不得與欲達成目的之利益顯失均衡。
      」，此即為行政法之比例原則，一般亦以此原則充當內在
      界限，就行政處分而言，亦需就具體個案，衡量其方法與
      目的間是否均衡。再中央法規標準法第5 條第2 款規定「
      左列事項應以法律定之：二　關於人民之權利、義務者。
      」、同法第6 條「應以法律規定之事項，不得以命令定之
      。」、同法「法律不得牴觸憲法，命令不得牴觸憲法或法
      律，下級機關訂定之命令不得牴觸上級機關之命令。」，
      又委由法律授權行政機關制定法規命令，雖有其必要，但
      是亦應充分規定授權之內容、目的及範圍。且行政程序法
      第96條第6 款「行政處分以書面為之者，應記載下列事項
      ︰六　表明其為行政處分之意旨及不服行政處分之救濟方
      法、期間及其受理　　機關。」、同法第111 條第7 款行
      政處分有下列各款情形之一者，無效︰七　其他具有重大
      明顯之瑕疵者。」。
    (2)民國94年2 月5 日公 (發)布 行政罰法第5 條規定「行為
      後法律或自治條例有變更者，適用行政機關最初裁處時之
      法律或自治條例。但裁處前之法律或自治條例有利於受處
      罰者，適用最有利於受處罰者之規定。」，而道路交通管
      理處罰條例及違反道路交通管理事件統一裁罰基準及處理
      細則，均經修正自95 年7月1 日施行。因此異議人於93年
      07月09日違反道路交通管理處罰條例案件，仍依據95年7
      月1 日生效前之法律規定，合先敘明。
    (3)按95年7 月1 日修正生效前道路交通管理處罰條例第65條
      原規定：「汽車所有人、駕駛人違反道路交通管理，經主
      管機關裁決後逾15日未向管轄地方法院聲明異議，或其聲
      明異議經法院裁定確定，而不依裁決或裁定繳納罰鍰或不
      繳送汽車牌照、駕駛執照者，依左列規定處理之：一、經
      處分吊銷汽車牌照或駕駛執照者，由公路主管機關逕行註
      銷。二、經處分吊扣汽車牌照或駕駛執照者，按其吊扣期
      間加倍處分；仍不依限期繳送汽車牌照或駕駛執照者，吊
      銷其汽車牌照或駕駛執照。三、罰鍰不繳者，按其罰鍰數
      額，易處吊扣汽車牌照或駕駛執照1 個月至3 個月；不依
      期限繳送汽車牌照或駕駛執照者，吊銷其汽車牌照或駕駛
      執照。前項第3 款之汽車所有人、駕駛人如無汽車牌照或
      駕駛執照可資易處吊扣時，得就原處分或裁定確定之罰鍰
      加倍處罰；逾15日後仍不繳納者，移送法院強制執行。」
      ，而95年7 月1 日修正公布之第65條修正為「汽車所有人
      、駕駛人違反本條例，經主管機關裁決後逾二十日未向管
      轄地方法院聲明異議，或其聲明異議經法院裁定確定，而
      不依裁決或裁定繳納罰鍰或不繳送汽車牌照、駕駛執照者
      ，依下列規定處理之：一、經處分吊銷汽車牌照或駕駛執
      照者，由公路主管機關逕行註銷。二、經處分吊扣汽車牌
      照或駕駛執照者，按其吊扣期間加倍處分；仍不依限期繳
      送汽車牌照或駕駛執照者，吊銷其汽車牌照或駕駛執照。
      三、罰鍰不繳納者，依法移送強制執行。」，比較修正前
      後法條知道，係將該條第3 款「罰鍰不繳者，按其罰鍰數
      額，易處吊扣汽車牌照或駕駛執照1 個月至3 個月；不依
      期限繳送汽車牌照或駕駛執照者，吊銷其汽車牌照或駕駛
      執照。」修正為「罰鍰不繳納者，依法移送強制執行」。
    (4)又95年6 月30日修正生效前違反道路交通管理事件統一裁
      罰基準及處理細則第61條原規定：「違反道路交通管理事
      件，受處分人於裁決後逾20日未向管轄地方法院聲明異議
      ，或其聲明異議經法院裁定確定，而不依裁決或裁定繳納
      罰鍰或不繳送汽車牌照、駕駛執照者，依下列規定處理：
      （1） 罰鍰不繳者，如受處分人領有有效之汽車牌照、駕
      駛執照時，得以新臺幣每滿1 千元罰鍰折算易處吊扣汽車
      牌照、駕駛執照1 個月，不足1 千元者以1 千元計算，但
      易處吊扣期限不得逾3 個月；受處分人仍不於15日限期內
      繳送汽車牌照、駕駛執照者，吊銷其汽車牌照、駕駛執照
      。（2） 經處分吊扣汽車牌照、駕駛執照者，按其吊扣期
      間加倍處分，受處分人仍不於15日限期內繳送汽車牌照或
      駕駛執照者，吊銷其汽車牌照或駕駛執照。（3） 經處分
      吊銷、註銷汽車牌照、駕駛執照者，由處罰機關逕行註銷
      。（4） 經處分吊銷、註銷執業登記證者，由處罰機關於
      裁決確定後，移送該管警察機關逕行註銷。（5） 經處分
      沒入之車輛、高音量喇叭或噪音器物、測速雷達感應器、
      攤棚、攤架者，於裁決確定後銷燬。（6） 經處分追繳欠
      費者，於裁決確定後，將裁決書抄本移送應收欠費之機關
      以憑繳欠費。」、同條第2 項：「前項第1 款之受處分人
      ，如無汽車牌照、駕駛執照可資易處吊扣時，得就原處分
      或裁定確定之罰鍰加倍處罰，逾15日後仍不繳納者，移送
      行政執行處執行。」、同法第3 項：「依第1 項各款所為
      之處罰，均應於裁決書處罰主文內填記明確，罰鍰折算易
      處吊扣處分之基準，並應於裁決書附記欄內記明；依前項
      規定加倍處罰罰鍰之數額、繳納期限，亦應於裁決書處罰
      主文記明。」規定，知悉受處分人之違反道路交通管理事
      件，於苗栗監理站裁決確定後，不依裁決或裁定繳納罰鍰
      者，苗栗監理站才有適用「易處」駕駛執照之權限；而受
      處分人於15日內又不依期限繳駕駛執照，苗栗監理站才有
      「吊銷」處分之權限，也就是苗栗監理站依照前項說明裁
      罰受處分人，而受處分人於裁決後逾20日未向管轄地方法
      院聲明異議，或其聲明異議經法院裁定確定，而不依裁決
      或裁定繳納罰鍰者，苗栗監理站才能依據上開規則第61條
      規定依序為之，因此該細則第61條第3 項條文規定於「裁
      決書處罰主文記明」，苗栗監理站之作業係將確定前之罰
      鍰、確定後之易處、吊銷、註銷等處分，以節省郵費等為
      由，以便宜措施稱為「一次性裁罰性」原則，一併記載確
      定前罰鍰之裁決主文及確定後易處吊銷之裁決主文，明顯
      逾越上開條例第65條之母法授權規定，即違反法律保留之
      原則，參照上開法律之規定，應為無效。因此苗栗監理站
      於93年09月10日以竹監苗字第裁54-F00000000號處罰主文
      第2 項「上開駕駛執照逾期不繳送之處分：自93年10月
      11 日 起易處吊扣駕駛執照2 個月，並限於93年10月25日
      前繳送。93年10月25日未繳送駕駛執照者，自93年10月
      26日起易處吊銷，並逕行註銷駕駛執照。駕駛執照吊（
      註）銷後，自93年10月26日起1 年內不得重新考領駕駛執
      照。」之裁決，係依據上開細則第61條規定所製作，應是
      無效之行政處分，即原處分機關依據上開細則第61條所為
      之一次性裁罰，是方便監理站之裁決送達、執行程序，卻
      犧牲當事人之權益，顯然抵觸道路交通管理處罰條例第65
      條之授權規定無誤，則原處分機關93年09月10日所為主文
      第2 項之「一次裁決性」處分應係無效之行政處分。而臺
      灣高等法院臺中分院刑事裁定96年度交抗字第227 號亦基
      於下列裁定理由略以 (二)認 為行政程序法第九十六條第
      一項第六 款規定、違反道路交通管理事件統一裁罰基準
       及 處理細則第四十五條規定，行政程序法中所重視之教
      示制度，於違反交通規則之裁決非但亦須為同一之適用，
      尚且須要特別注意遵守，除確保依法行政之原則外，同時
      俾便人民於不服時能依其教示適時提出救濟，以保障人民
      權益。及(三)違 反道路交通管理事件統一裁罰基準及處
      理細則第六十一條第一項第一至三款之規定。須受處分人
      於裁決後「逾二十日未向管轄地方法院聲明異議」，或「
      其聲明異議經法院裁定確定」而不依裁決或裁定繳納罰鍰
      或不繳送汽車牌照、駕駛執照者，才可依上開規定處理，
      且須符合前開要件不繳罰鍰，方易處「吊扣」汽車牌照或
      駕駛執照；受處分人仍不於十五日限期內繳送汽車牌照、
      駕駛執照者，才可「吊銷」汽車牌照或駕駛執照。即罰鍰
      不繳之易處「吊扣」或「吊銷」，應不得僅以一紙裁決書
      上註明罰鍰新台幣多少，限於何時前繳納，逾期不繳納罰
      款時，自某年某月某日起，易處吊扣汽車牌照或駕駛執照
      ，並限於某年某月某日前繳送執行，若未於該日前繳送，
      自某年某月某日起易處吊銷汽車牌照或駕駛執照，並逕行
      註銷汽車牌照或駕駛執照。因行政機關為行政處分時，雖
      可於行政處分上同時預告不履行之法律效果，惟此僅係行
      政處分之「預告行為」，行為人不履行時，行政機關仍應
      另為一行政處分，非可依前開預告行為，不經通知，逕自
      為其他易處之處分，允許上開行為，無異允許行政處分可
      以自己默默地進行，此戕害人民權益甚巨，且有違行政法
      裁量不得濫用之原則。換言之，道路交通管理處罰條例第
      六十五條（修正前）及前開規定雖有當事人不依限繳送之
      易處規定，但行政機關在執行該條規定，於當事人罰鍰不
      繳時，應另為「吊扣」之行政處分，若行為人仍不於期限
      內繳送執行時，再為一行政處分，易處「吊銷」，應依法
      如此循序漸進地處理，而非為省卻麻煩，可以在同一行政
      處分上同時諭知處罰鍰，若於期限內不繳，就直接易處吊
      扣，若仍不繳送，一定期限後，就直接易處吊銷，而可不
      必再通知當事人。 (四)書 面之行政處分自送達相對人及
      已知之利害關係人起；書面以外之行政處分自以其他適當
      方法通知或使其知悉時起，依送達、通知或使知悉之內容
      對其發生效力，為行政程序法第一百十條所明定。雖交通
      部為響應政府推動行政革新、簡化作業，而自八十九年六
      月一日起實施違規一次裁決作業，然確實落實依法行政之
      原則，才能以保障人民權益，增進人民對行政之信賴，因
      此裁罰一次性即若確有其必要，主管機關仍須修法後方可
      施行，否則前開一次裁決之合法送達僅一次，卻對異議人
      產生四個行政處分，無異讓受處分人喪失前開法律所規定
      救濟之權利，不但違反前開行政程序法第九十六條第一項
      第六款、第一百十條及違反道路交通管理事件統一裁罰基
      準及處理細則第四十五條但書之規定，而且與母法（道路
      交通管理處罰條例）授權之目的未盡相符，亦與法律保留
      原則有違。」，認為原處分機關類似93年09月10日所為第
      二項之裁罰是無效之處分。又上開細則第61條亦於95年6
      月30日經修正，並自95年7 月1 日施行，將上開細則第61
      條修正為第67條「違反道路交通管理事件，受處分人於裁
      決後逾二十日未向管轄地方法院聲明異議，或其聲明異議
      經法院裁定確定，而不依裁決或裁定繳納罰鍰或不繳送汽
      車牌照、駕駛執照或執業登記證者，依下列規定處理：一
      、罰鍰不繳者，依法移送強制執行。」，以符合道路交通
      管理處罰條例第65條母法之規定，附此說明。
四、綜上所述，原處分機關認異議人於案發時、地，有前開之違
    規事實，並據之裁決如前，固非無見。然苗栗監理站於93年
    09月10日以竹監苗字第裁54-F00000000號處罰主文第2 項之
    裁決，應係無效行政處分，既然是無效，理應為當然、自始
    、確定無效。則原處分機關依據該規定於93年10月26日逕行
    註銷異議人之駕駛執照，係依據無效之行政處分而製作之處
    分，即原處分機關逕行註銷駕駛執照為無效之處分，既然是
    無效之行政處分，異議人之駕駛執照應屬有效，異議人於96
    年07月09日應係持有效之駕駛執照駕駛汽車，原處分機關依
    據道路交通管理處罰條例第21條第1 項第4 款規定，遽予裁
    處異議人罰鍰新臺幣9,000 元，即有未洽，爰撤銷原處分，
    另諭知異議人不罰之裁定。至於本件異議人之理由是否為有
    理由，因本件已依上開理由決定撤銷原處分，故不再浪費司
    法資源予以調查，附此說明。
五、據上論結，應依道路交通案件處理辦法第20條前段，裁定如
    主文。
中　　華　　民　　國　　96　　年　　12　　月　　28　　日
                    交通法庭    法  官  張珈禎
以上正本證明與原本無異。
如不服本裁定應於送達後5日內向本院提出抗告狀。
                                書記官  黃雅琦
中　　華　　民　　國　　96　　年　　12　　月　　31    日
